【裁判字號】    97,易緝,8
【裁判日期】    970530
【裁判案由】    詐欺
【裁判全文】
臺灣士林地方法院刑事判決               97年度易緝字第8號
公  訴  人  臺灣士林地方法院檢察署檢察官
被      告  甲○○
上列被告因詐欺案件，經檢察官提起公訴（89年度調偵字第294
號），本院訊問被告後，被告就被訴事實為有罪之陳述，經裁定
認為宜以簡式審判程序審理，並判決如下：
    主  文
甲○○連續犯行使偽造私文書罪，處有期徒刑陸月，如易科罰金
，以銀元佰元即新臺幣玖佰元折算壹日。偽造之「廖」、「林
丁財」、「千」、「張元章」、「連」之署押各壹枚，均沒收。
    事  實
一、甲○○因經營成衣生意周轉所需，自知償債能力不佳，竟意
    圖為自己不法之所有，基於偽造私文書持之以行使藉之詐欺
    取財之概括犯意，自民國83年12月26日起至84年6 月27日間
    ，透過不知情之賴竹旺向黃恆惠佯稱確有資力可以償還借款
    ，其間並冒用「廖」、「林丁財」、「千」、「張元章」、
    「連」等人之名義，在附表所示之支票（無積極證據足資證
    明甲○○明知支票係屬偽造）之背面欄偽造「廖」、「林丁
    財」、「千」、「元章」、「連」等人之署押（詳如附表所
    示），分別表示支票係由「廖」、「林丁財」、「千」、「
    張元章」、「連」等人背書轉讓而負票據責任之用意。偽造
    完成後，即持以向黃恆惠借款而行使之，致使黃恆惠陷於錯
    誤，先後借款共計新臺幣3,584,200 元予甲○○，足生損害
    於「林丁財」、「張元章」及黃恆惠。嗣因甲○○未依限返
    還借款，經黃恆惠催討，甲○○乃於85年9 月8 日簽立切結
    書，表示附表所示支票之背書確由其偽造，並允諾還款，惟
    仍未履行，黃恆惠始受騙而查悉上情。
二、案經黃恆惠訴由臺灣士林地方法院檢察署檢察官偵查起訴。
    理  由
一、本件經裁定進行簡式審判程序，依刑事訴訟法第273 條之2
    規定，證據調查不受同法第159 條第1 項、第161 條之2 、
    第161 條之3 、第163 條之1 及第164 條至第170 條規定之
    限制，合先敘明。
二、上揭犯罪事實，業據被告於本院訊問時坦承不諱，核與告訴
    人黃恆惠於偵查及本院審理中證述情節相符，並據證人賴竹
    旺、吳明汀、林丁財於偵查及本院審理、證人張元章、許仕
    林、管良崎、薛常良於偵訊時陳證明確，復有切結書、和解
    書、協議書及附表所示支票之正反面影本及退票理由單在卷
    可憑，被告自白應與事實相符，本件事證明確，被告犯行堪
    予認定，應依法論科。
三、按行為後法律有變更者，適用行為時之法律。但行為後之法
    律有利於行為人者，適用最有利於行為人之法律，刑法第2
    條第1 項定有明文，此為「從舊從輕」之比較。又為「從舊
    從輕」之比較時，應就罪刑有關之共犯、未遂犯、想像競合
    犯、牽連犯、連續犯、結合犯，以及累犯加重、自首減輕暨
    其他法定加減原因（如身分加減）與加減例等一切情形，綜
    其全部罪刑之結果而為比較（最高法院95年第8 次刑事庭會
    議決議參照），經查：
  (一)被告行為時，95年7 月1 日修正施行前刑法（以下簡稱修正
    前刑法）第56條規定：「連續數行為而犯同一之罪名者，以
    一罪論。但得加重其刑至二分之一。」前開連續犯規定，業
    於94年1 月7 日修正公布刪除，並於95年7 月1 日施行，此
    刪除雖非犯罪構成要件之變更，但顯已影響行為人刑罰之法
    律效果，自屬法律有變更。按連續犯本質上應屬數罪，僅係
    基於訴訟經濟或責任吸收原則之考量，而論以一罪，並加重
    其刑至二分之一。刑法修正後將連續犯規定刪除，致修正後
    刑法已無連續犯規定可資適用，原連續數行為，須以數罪併
    罰。修正前後，就被告之行為，顯有一次評價與多次評價之
    別，自應以修正前之規定，較有利於被告。
  (二)又被告行為時，修正前刑法第55條規定：「一行為而觸犯數
    罪名，或犯一罪而其方法或結果之行為犯他罪名者，從一重
    處斷。」被告行為後，修正後刑法第55條規定：「一行為而
    觸犯數罪名者，從一重處斷。但不得科以較輕罪名所定最輕
    本刑以下之刑。」已將犯一罪其方法或結果之行為犯他罪名
    從一重處斷之牽連犯規定刪除。按牽連犯之犯罪行為及法益
    之侵害均係複數，修正前刑法所定牽連犯之數行為，於本案
    之情形依修正後刑法規定須數罪併罰，故以修正前刑法第55
    條規定，對於行為人較為有利。
    經綜合比較被告行為後之前揭法律變更，顯以修正前規定較
    有利於被告。
四、刑法第210 條之偽造私文書罪，以無製作權人冒用或虛捏他
    人名義，而製作該不實名義之文書為構成要件；又刑法處罰
    行使偽造私文書罪之主旨，重在保護文書公共之信用，非僅
    保護製作名義人之利益，故所偽造之文書，如足以生損害於
    公眾或他人，其罪即應成立，不問實際有無製作名義人其人
    ，縱令製作名義人係屬架空虛構，亦無礙於該罪之成立。故
    本件雖無從查明「廖」、「千」、「連」等人是否確屬存在
    ，仍無解於被告之罪責。核被告所為，係犯刑法第216 條、
    第210 條之行使偽造私文書罪、刑法第339 條第1 項之詐欺
    取財罪。其偽造署押為偽造私文書之部分行為，偽造私文書
    之低度行為，則為行使之高度行為所吸收，均不另論罪。本
    件被告連續數次行使偽造私文書及詐欺取財犯行，均時間緊
    接，手法相同，所犯各為構成要件相同之罪，顯均係基於概
    括犯意為之，皆為連續犯，應依修正前刑法第56條之規定論
    以1 罪，並加重其刑。又其連續行使偽造私文書犯行與連續
    詐欺犯行，具有方法與目的之牽連關係，為牽連犯，應依修
    正前刑法第55條規定，從一重之連續行使偽造私文書罪處斷
    。又本件起訴事實漏未敘及被告偽造私文書之犯行，然此部
    分與起訴之詐欺犯行間，有修正前刑法之牽連關係，仍為起
    訴效力所及，本院自應併與審理。茲審酌被告因經營成衣生
    意周轉所需，一時失慮而為本件犯行，犯罪後坦承犯行態度
    尚稱良好，並與告訴人黃恆惠達成和解，有和解書在卷可按
    （見本院92年度易字第83號卷第59頁），併其生活狀況、品
    行、智識程度等一切情狀，量處如主文所示之刑，並諭知易
    科罰金之折算標準。而被告行為時，修正前刑法第41條第1
    項前段規定：「犯最重本刑為5 年以下有期徒刑以下之刑之
    罪，而受6 個月以下有期徒刑或拘役之宣告，因身體、教育
    、職業、家庭之關係或其他正當事由，執行顯有困難者，得
    以1 元以上3 元以下折算1 日，易科罰金。」又被告行為時
    之易科罰金折算標準，修正刪除前罰金罰鍰提高標準條例第
    2 條規定，就其原定數額提高為100 倍折算1 日，則本件被
    告行為時之易科罰金折算標準，應以銀元100 元以上300 元
    以下折算1 日，經折算為新臺幣後，應以新臺幣300 元以上
    900 元以下折算1 日。惟修正後刑法第41條第1 項前段則規
    定：「犯最重本刑為5 年以下有期徒刑以下之刑之罪，而受
    6 個月以下有期徒刑或拘役之宣告者，得以新臺幣1 千元、
    2 千元或3 千元折算1 日，易科罰金。」比較修正前後之易
    科罰金折算標準，以修正前刑法之規定，較有利於被告，爰
    依刑法第2 條第1 項前段，適用修正前刑法第41條第1 項前
    段、95年7 月1 日修正施行前罰金罰鍰提高標準條例第2 條
    、現行法規所定貨幣單位折算新臺幣條例第2 條規定，諭知
    易科罰金之折算標準。又按中華民國九十六年罪犯減刑條例
    第5 條規定：本條例施行前，經通緝而未於中華民國96年12
    月31日以前自動歸案接受偵查、審判或執行者，不得依本條
    例減刑。細繹其意旨，應認為在上揭條例施行（即96年7 月
    16日）前經通緝者，而於該條例施行後，仍未克自動歸案接
    受偵查、審判或執行者，即不得獲減刑之寬典。經查，本件
    被告於上開條例施行前之94年2 月15日即經本院發布通緝，
    而於上開條例施行後並未於96年12 月31 日前自動歸案，遲
    至97年1 月31日始遭警緝獲，此有本院通緝書1 紙、臺北縣
    政府警察局瑞芳分局通緝案件移送書1 紙在卷足佐。從而被
    告既於上開條例施行前既經本院發佈通緝，復未於96年12月
    31日前自動歸案接受審判，依上開條例規定，自不得減刑，
    附此敘明。偽造之「廖」、「林丁財」、「千」、「張元章
    」、「連」之署押，均應依刑法第219 條規定，宣告沒收。
五、至被告所犯刑法第339 條第1 項之罪，法定刑有罰金刑之規
    定，且自24年7 月1 日公布施行後，即未再修正。而刑法罰
    金刑部分，於被告行為後，刑法施行法增訂第1 之1 條，於
    95年6 月14日公布，並於同年7 月1 日施行；該條規定考其
    立法理由，係為因應94年2 月2 日修正公布、95年7 月1 日
    施行之刑法施行後，依刑法總則第33條第5 款規定，罰金貨
    幣單位已改為新臺幣，是以分則編各罪所定罰金之貨幣單位
    ，自應配合上開規定修正，為使罰金數額趨於一致，避免衍
    生新舊法比較適用問題，以緩和實務適用法律之衝擊，於不
    變動罰金數額之前提下，而為制定（前揭條文立法意旨參照
    ）。換言之，刑法施行法第1 之1 條係在替代罰金罰鍰提高
    標準條例部分條文，與適用罰金罰鍰提高標準條例之結果相
    同，對於被告而言並不發生有利或不利之問題，僅係將貨幣
    單位由銀元改為新臺幣，並非法律變更刑度之條文，當無須
    就新舊法比較適用（95年12月13日臺灣高等法院暨所屬法院
    95年法律座談會刑事類提案第17號法律問題研討結果參照）
    。另被告行為時，修正前刑法第33條第5 款規定罰金刑為銀
    元1 元以上（即新臺幣3 元以上），而修正後刑法第33條第
    5 款規定為新臺幣1,000 元以上，此部分變更，雖以修正前
    規定對被告較為有利，但本條款規定應係量處罰金刑時之裁
    量界限變更，本件既未量處罰金刑，自毋庸就此為新舊法比
    較，附此敘明。
據上論斷，應依刑事訴訟法第273 條之1 第2 項、第299 條第1
項前段，刑法第2 條第1 項前段、第216 條、第210 條、第339
條第1 項、第219 條、修正前刑法第56條、第55條、第41條第1
項前段、95年7 月1 日修正施行前罰金罰鍰提高標準條例第2 條
、現行法規所定貨幣單位折算新臺幣條例第2 條，刑法施行法第
1 條之1 第1 項、第2 項前段，判決如主文。
本案經檢察官莊富棋到庭執行職務。
中    華    民    國    97    年    5     月    30    日
                  刑事第七庭法  官    許碧惠
以上正本證明與原本無異。
如不服本判決，應於收受送達後10日內向本院提出上訴書狀，其
未敘述上訴理由者，應於上訴期間屆滿後20日內向本院補提理由
書狀（均須按他造當事人之人數附繕本）。
                            書記官    徐仁豐
中    華    民    國    97    年    5     月    30    日
附錄
中華民國刑法第216條
行使第210 條至第215 條之文書者，依偽造、變造文書或登載不
實事項或使登載不實事項之規定處斷。
中華民國刑法第210條
偽造、變造私文書，足以生損害於公眾或他人者，處5 年以下有
期徒刑。
中華民國刑法第339條
意圖為自己或第三人不法之所有，以詐術使人將本人或第三人之
物交付者，處5 年以下有期徒刑、拘役或科或併科1 千元以下罰
金。
以前項方法得財產上不法之利益或使第三人得之者，亦同。
前二項之未遂犯罰之。
附表
┌─┬───┬──┬────┬────┬─────┐
│編│發票人│支票│發 票 日│金    額│偽造之背書│
│號│      │號碼│年/月/日│(新臺幣)│          │
├─┼───┼──┼────┼────┼─────┤
│01│彰萌企│AA11│84.4.20 │26萬7 千│「廖」    │
│  │業股份│9797│        │元      │          │
│  │有限公│1   │        │        │          │
│  │司    │    │        │        │          │
├─┼───┼──┼────┼────┼─────┤
│02│彰萌企│HF63│84.04.30│30萬元  │「林丁財」│
│  │業股份│0190│        │        │          │
│  │有限公│8   │        │        │          │
│  │司    │    │        │        │          │
├─┼───┼──┼────┼────┼─────┤
│03│徐武平│KB15│84.05.15│33萬6 千│「千」    │
│  │      │8580│        │元      │          │
│  │      │2   │        │        │          │
├─┼───┼──┼────┼────┼─────┤
│04│黏大元│AP07│84.05.15│28萬元  │「元章」  │
│  │      │1377│        │        │          │
│  │      │9   │        │        │          │
├─┼───┼──┼────┼────┼─────┤
│05│許文成│AE21│84.04.25│18萬6 千│「連」    │
│  │      │9292│        │元      │          │
│  │      │7   │        │        │          │
└─┴───┴──┴────┴────┴─────┘


司法院資訊處製作；財團法人民間司法改革基金會備份。
